【裁判字號】    98,訴,414
【裁判日期】    990129
【裁判案由】    強盜
【裁判全文】
臺灣士林地方法院刑事判決               98年度訴字第414號
公  訴  人  臺灣士林地方法院檢察署檢察官
被      告  甲○○○○○○ ○.
                    外僑居留證.
指定辯護人  楊嘉馹律師
上列被告因強盜案件，經檢察官提起公訴（98年度偵字第15689
號），本院判決如下：
    主  文
甲○○○○○○ ○○○○○○犯強制未遂罪，處有期徒刑陸月，扣案之剪刀壹
支，沒收之；又犯強制罪，處有期徒刑捌月，扣案之剪刀壹支，
沒收之；應執行有期徒刑壹年，扣案之剪刀壹支，沒收之，並應
於刑之執行完畢或赦免後，驅逐出境。
    事  實
一、泰國籍甲○○○○○○ ○○○○○○（中譯名「芭拉東」，下稱PRADUN）
    係依法申請來臺工作之外籍勞工，平日工作暨居住在桃園縣
    蘆竹鄉坑口村頭前14鄰22號旁，民國98年11月12日上午，因
    心情欠佳而獨自搭車前來臺北市，左手虎口處因故受傷而血
    流不止，亟欲前往醫院看診，同日下午1 時10分許，在臺北
    市士林區○○○路○ 段33號聯安救護車有限公司前，見該公
    司所有、平日由司機丙○○駕駛之車牌號碼0701-QJ 號特種
    自用小客車（下稱系爭救護車）未熄火且車門未關，竟一時
    心急失慮，圖自行駕車前往醫院，而持案發前路邊撿拾他人
    丟棄而先占所有之剪刀1 支，擅自坐上該車駕駛座並將車門
    關閉，踩踏油門並操作排檔，惟因不諳駕駛技術導致熄火，
    旋為丙○○及同事林子翔發覺，丙○○上前將車門開啟，質
    問PRADUN並要求下車，PRADUN仍不願下車，並表示手部受傷
    要去醫院而不願下車，且欲關上車門，嗣丙○○將PRADUN強
    拉下車，並由林子翔取下車鑰匙，拉扯間丙○○置於車門旁
    之行動電話掉落地面，PRADUN情急之下誤認該行動電話為自
    己所有而拾取，並取出剪刀對丙○○揮舞喝令「鑰匙給我」
    ，欲以此強暴方式使人行無義務之事，但因丙○○不從而未
    遂，PRADUN隨即沿重慶北路4 段往南方向逃逸，轉身發現丙○○返回公司取鋁製棍棒追趕，不慎掉落上開行動電話，欲
    撿拾時發覺並非自己所有之物，旋作罷而快步離去。
二、同日下午1 時25分許，PRADUN南行至臺北市大同區○○○路
    ○ 段320 號啟聰學校前，見乙○○駕駛之車號683-CB號營業
    小客車（下稱系爭計程車）甫搭載客人下車，即逕自開啟營
    業小客車右前車門進入副駕駛座，並對乙○○比劃作勢其手
    部受傷要去醫院，乙○○即沿同路往南方向直行，至重慶北
    路3 段與酒泉街口停等紅燈時，PRADUN另行基於妨害人行使
    權利之犯意，右手持剪刀作勢揮舞，左手則推乙○○下車，
    乙○○驚慌之餘開啟車門下車後跌坐地面，而以此強暴方式
    妨害人行使權利得逞。PRADUN隨即跨越至駕駛座，猛踩油門
    欲開動車輛，惟因不諳駕駛技術，未放下手煞車及換檔，而
    無法將車輛駛離，遂自行下車離去。嗣為警於同日下午1 時
    40分許，在臺北市大同區○○○路與民族西路口查獲，並當
    場扣得上開剪刀1 支，而悉上情。
三、案經臺北市政府警察局大同分局報告臺灣士林地方法院檢察
    署檢察官偵查起訴。
    理  由
一、證據能力
    (一)刑事訴訟法第159 條之1 第2 項規定：「被告以外之人
        於偵查中向檢察官所為之陳述，除顯有不可信之情況者
        外，得為證據」，此所稱「顯有不可信之情況」，即指
        關於檢察官取供程序，已經明顯違背程序規定，超乎正
        常期待，而無可信任，是判斷偵查中供述證據是否具有
        證據適格，應以該供述作成之客觀條件及環境，例如陳
        述人於陳述時之心理狀態是否健全、有無違法取供情事
        ，是否出於陳述者之真意所為之供述，作為判斷之依據
        。又偵查中檢察官為蒐集被告犯罪證據，訊問證人旨在
        確認被告嫌疑之有無及內容，與審判期日透過當事人之
        攻防，調查證人以認定事實之性質及目的，尚屬有別。
        偵查中訊問證人，法無明文必須傳喚被告使之得以在場
        ，刑事訴訟法第248 條第1 項前段雖規定：「如被告在
        場者，被告得親自詰問」，事實上亦難期被告有於偵查
        中行使詰問權之機會。此項未經被告詰問之被告以外之
        人於偵查中向檢察官所為之陳述，依刑事訴訟法第159
        條之1 第2 項之規定，原則上屬於法律規定為有證據能
        力之傳聞證據，於例外顯有不可信之情況，始否定其得
        為證據。是得為證據之被告以外之人於偵查中所為之陳
        述，因其陳述未經被告詰問，應認屬於未經合法調查之
        證據，並非無證據能力，而禁止證據之使用。此項詰問
        權之欠缺，非不得於審判中由被告行使以補正，而完足
        為經合法調查之證據。倘被告於審判中捨棄詰問權，或
        證人客觀上有不能受詰問之情形，自無不當剝奪被告詰
        問權行使之可言。
    (二)證人丙○○、乙○○前於臺灣士林地方法院檢察署檢察
        官偵查中所為陳述，均經依法具結，亦無違法取供之情
        事，並無「顯有不可信之情況」，當有證據能力；嗣於
        本院審理中到庭作證，上開證人復經被告PRADUN、辯護
        人行使詰問權，故其等於檢察官偵查中所為陳述，均屬
        合法調查之證據，可為本院判斷之依據。
二、訊據被告就上開事實坦承不諱，核與證人丙○○、乙○○之
    證述情節相符，並有扣案之剪刀1 支為證；又扣案剪刀長12
    公分，塑膠握把部分長6.5 公分，刀體本身為金屬材質，質
    地堅硬，尖端銳利，業經本院當庭勘驗在卷（本院卷第32頁
    參照），以上足認被告自白與事實相符，堪可採信。綜上所
    陳，本案事證明確，應依法論科。
三、公訴意旨雖認事實欄一部分係犯攜帶兇器竊盜罪，因防護贓
    物、脫免逮捕而對被害人丙○○施以強暴脅迫，應依刑法第
    329 條論以同法第330 條第1 項之加重強盜罪；事實欄二部
    分係攜帶兇器犯強盜罪，亦應應論以刑法第330 條第1 項之
    加重強盜罪。然查：
    (一)刑法上財產犯罪之構成要件所稱意圖不法之所有，係反
        乎權利人之意思，剝奪其對特定物之占有，取而代之，
        對該物予以處分、利用，而為行使所有權內容之行為。
        而不法所有之意圖，核屬犯罪構成要件之事實，訴訟上
        自應經由嚴格證明之合法調查程序，尚無僅憑臆測、推
        論而率予認定。
    (二)本案被告為泰國籍人，係日商丸紅國際股份有限公司交
        通專案分公司申請引進之外籍營建業技工，於97年7 月
        29日入境我國，居留期限為99年7 月29日，平日工作及
        居留處係桃園縣蘆竹鄉坑口村頭前14鄰22號旁（工寮）
        之事實，有外勞居留資料、中華民國居留證在卷可稽；
        又被告供稱案發當日因手部受傷流血不止，一心想要去
        醫院，但語言不通加上對於臺北市道路不熟，坐上救護
        車、計程車之目的係想要自己開車去醫院之情，核與證
        人丙○○證稱其上前阻止被告開動救護車時，有看到被
        告手部受傷流血，被告當時表示手受傷想要去醫院（偵
        查卷第70頁參照），以及證人乙○○證稱被告上車時用
        中文說要去醫院，並作勢比手背，看起來有血痕（偵查
        卷第59頁參照）等情相符，足認被告當時手部確有受傷
        流血，且坐上救護車、計程車時，均有聲稱其目的係要
        去醫院，更見被告辯稱因語言不通誤以為計程車司機不
        願載其前去醫院乙節，非無所據。
    (三)又依證人丙○○之證述，救護車當時靜止怠速但未熄火
        ，檔位則排入空檔，被告不會開車，車輛頓一下就熄火
        （本院卷第58、60、70頁參照），證人乙○○亦證稱其
        遭被告持剪刀逼下車時，先將檔位排入Ｐ檔，並拉起手
        煞車，被告不會開車，坐上駕駛座只有猛踩油門，根本
        沒有排檔或放下手煞車，所以車輛沒有移動（本院卷第
        77頁參照），故被告陳稱其不會駕駛車輛乙節，當堪認
        定屬實。則被告既然欠缺駕駛車輛之能力與技術，現實
        上根本無法將救護車與計程車置於實力支配之下，故被
        告辯稱其當時一心想要去醫院，並沒有將車輛據為己有
        之不法所有意圖，亦稱合理。
    (四)另被告欲開動救護車時，經被害人丙○○發現後，由同
        事林子翔伸手拔掉鑰匙，被告雖持剪刀喝令交出鑰匙，
        並於下車時帶走被害人丙○○之行動電話，並於逃離時
        掉落地面，然被告如前述對於救護車並無不法所有之意
        圖，就令持剪刀喝令被害人丙○○交出車鑰匙，亦僅係
        實行強制罪過程中以強暴方式使被害人行無義務之事之
        同一行為，而無另論以強盜罪之依據；至被告雖下車逃
        離時帶走被害人丙○○之行動電話，然被告辯稱下車時
        要拿走外套而順手拿走行動電話，逃離時掉落地面，要
        撿拾時才發現不是自己的行動電話，所以沒有拿走就逃
        走（本院聲羈卷第6 頁參照），核與證人丙○○證稱被
        告企圖撿起手機，但沒有撿起就跑掉之情相符（本院卷
        第67頁參照），足見被告上開辯解應屬可信，亦無從認
        定被告對於該行動電話有不法所有之意圖。
    (五)綜上所陳，本案並無證據證明被告基於不法所有之意圖
        而行竊救護車、強盜計程車。而刑法準強盜罪，係以竊
        盜或搶奪為前提，在脫免逮捕之情形，其竊盜或搶奪既
        遂者，即以強盜既遂論，如竊盜或搶奪為未遂，即以強
        盜未遂論，但竊盜或搶奪不成立時，雖有脫免逮捕而當
        場施以強暴、脅迫之情形，除可能成立他罪外，不能以
        準強盜罪論（最高法院68年臺上字第2772號判例意旨參
        照）。本案既無證據足以認定被告本於不法所有意圖而
        行竊救護車，因竊盜罪不成立，則被告縱有脫免逮捕之
        情形，亦無成立準強盜罪之餘地。
三、論罪科刑
    (一)核被告如事實欄一、二所為，均係犯刑法第304 條第1
        項之強制罪，其中事實欄一部分因被害人丙○○拒絕交
        出車鑰匙而未發生犯罪結果，應論以同條第2 項之未遂
        犯。公訴意旨雖認被告應分別論以刑法第329 條、第
        330 條第1 項加重強盜罪以及同法第328 條、第330 條
        第1項 加重強盜罪，然本案如前述並不能證明被告有不
        法所有之意圖，無從認定被告有竊取救護車、強盜計程
        車之主觀犯意，而被告以持剪刀揮舞之強暴方式，妨害
        被害人行使對車輛之占有管領權利，應僅能論以強制罪
        ，因起訴之基本社會事實同一，爰依法變更起訴法條。
        被告兩度犯強制罪，犯意各別，行為互異，且被害人不
        同，應予分論併罰。又被告所犯事實欄一所示部分為未
        遂犯，爰依法減輕其刑。
    (二)本院審酌被告持剪刀要挾之行為，嚴重危害社會秩序，
        惟慮其智識程度不高，且為外國籍勞工，應係環境適應
        不良而失慮為此犯行，併其犯罪手法單純，被害人均表
        明不願提出告訴（偵查卷第75頁參照）、犯後坦承之態
        度，參以各次犯罪情節輕重等一切情狀，量處如主文所
        示之刑，並定其應執行之刑。
    (三)扣案之剪刀1 支，依被告之供述，係案發前在某路邊所
        拾獲，當時主觀上認係他人丟棄之物，依民法第802 條
        無主物先占之規定，應認被告已取得所有權，被告既持
        之犯本件強制罪，依法應予宣告沒收。至扣案之螺絲起
        子1 支，因與本件犯罪並無直接關連，尚無宣告沒收之
        依據，附此敘明。
    (四)又外國人受有期徒刑以上刑之宣告者，得於刑之執行完
        畢或赦免後，驅逐出境，刑法第95條定有明文。而是否
        一併宣告驅逐出境，固由法院酌情依職權決定之，採職
        權宣告主義。但驅逐出境，係將有危險性之外國人驅離
        逐出本國國境，禁止其繼續在本國居留，以維護本國社
        會安全所為之保安處分，對於原來在本國合法居留之外
        國人而言，實為限制其居住自由之嚴厲措施。故外國人
        犯罪經法院宣告有期徒刑以上之刑者，是否有併予驅逐
        出境之必要，應由法院依據個案之情節，具體審酌該外
        國人一切犯罪情狀及有無繼續危害社會安全之虞，審慎
        決定之，尤應注意符合比例原則，以兼顧人權之保障及
        社會安全之維護（最高法院94年度臺上字第404 號判決
        意旨參照）。本案被告經宣告有期徒刑以上刑之宣告，
        本院審酌其兩度持剪刀犯強制罪，法治觀念顯有偏差，
        且對於我國社會秩序危害非微，併其審理期間亦不斷表
        示想要回泰國等情狀，爰諭知被告於刑之執行完畢或赦
        免後驅逐出境。
    (五)檢察官另以被告先後強盜財物，疑有犯罪習慣，建請諭
        知被告於刑前強制工作，以資矯治等語。惟按保安處分
        係針對受處分人將來之危險性所為之處置，以達教化、
        治療之目的，為刑罰之補充制度，保安處分中之強制工
        作，旨在對嚴重職業性犯罪及欠缺正確工作觀念或無正
        常工作因而犯罪者，強制其從事勞動，學習一技之長及
        正確之謀生觀念，使其日後重返社會，能適應社會生活
        。然保安處分之措施亦含社會隔離、拘束身體自由之性
        質，其限制人民之權利，實與刑罰同，自應受比例原則
        之規範，使保安處分之宣告，與行為人所為行為之嚴重
        性、行為人所表現之危險性，及對行為人未來行為之期
        待性相當（最高法院91年度臺上字第4625號判決意旨參
        照）。經查，本案被告犯罪手法單純，且本院變更起訴
        法條而論以強制罪，綜合其所為之嚴重性、所表現之危
        險性及對其未來之期待性等情以觀，本院認所宣告應執
        行之有期徒刑已與被告犯行之處罰相當，尚無令被告於
        刑之執行前入勞動場所強制工作之必要，特此敘明。
據上論斷，應依刑事訴訟法第299 條第1 項前段、第300 條，刑
法第304 條第1 項、第2 項、第25條、第51條第5 款、第38條第
1 項第2 款、第95條，刑法施行法第1 條之1 ，判決如主文。
本案經檢察官張紜瑋到庭執行職務。
中    華    民    國    99    年    1     月    29    日
                  刑事第四庭審判長法  官    李正紀
                                  法  官    莊明達
                                  法  官    楊皓清
以上正本證明與原本無異。
如不服本判決應於收受判決後10日內向本院提出上訴書狀，並應
敘述具體理由：其未敘述上訴理由者，應於上訴期間屆滿後20日
向向本院補提理由書（均須按他造當事人之人數附繕本）「切勿
逕送上級法院」。
                                  書記官   朱俶伶
中    華    民    國    99    年    1     月    29    日
附錄論罪法條：
中華民國刑法第304條
以強暴、脅迫使人行無義務之事或妨害人行使權利者，處 3 年以
下有期徒刑、拘役或 3 百元以下罰金。
前項之未遂犯罰之。


司法院資訊處製作；財團法人民間司法改革基金會備份。
